臺灣高雄地方法院刑事判決　　　　　　　99年度訴字第1851號
公　訴　人　臺灣高雄地方法院檢察署檢察官
被　　　告　蔡信昇
指定辯護人　本院公設辯護人黃秋葉
上列被告因強盜等案件，經檢察官提起公訴（99年度偵字第5382號）
，本院判決如下：
    主  文
蔡信昇無罪。
    理  由
甲、證據能力之審酌：
一、按被告以外之人於審判外之言詞或書面陳述，除法律有規定
    者外，不得作為證據；法院或檢察官得囑託醫院、學校或其
    他相當之機關、團體為鑑定，或審查他人之鑑定，並準用刑
    事訴訟法第203 條至第206 條之1 規定；其須以言詞報告或
    說明時，得命實施鑑定或審查之人為之，同法第159 條第1
    項、第208 條第1 項分別定有明文。是法院或檢察官依刑事
    訴訟法第208 第1 項之規定，囑託鑑定機關所出具之鑑定報
    告，應屬刑事訴訟法第206 條第1 項之鑑定報告，為同法第
    159 條第1 項所稱「法律有規定者」之傳聞法則例外情形。
    查卷附慈惠醫院精神鑑定報告書1紙，係本院囑託慈惠醫院
    就被告蔡信昇(下稱被告)行為時精神狀況為鑑定，依前揭規
    定，應具有證據能力。
二、被告以外之人於偵查中向檢察官所為之陳述，除顯有不可信
    之情況者外，得為證據；刑事訴訟法第159 之1 第2 項定有
    明文。偵查中對被告以外之人所為之偵查筆錄，或被告以外
    之人向檢察官所提之書面陳述，性質上均屬傳聞證據。惟現
    階段刑事訴訟法規定檢察官代表國家偵查犯罪、實施公訴，
    依法其有訊問被告、證人及鑑定人之權，證人、鑑定人且須
    具結，而實務運作時，檢察官偵查中向被告以外之人所取得
    之陳述，原則上均能遵守法律規定，不致違法取供，其可信
    度極高。本件證人即被害人吳志遠及王益發於偵查中，以證
    人身分向檢察官具結所為之陳述，被告及辯護人未曾提及檢
    察官在偵查時有不法取供之情形，亦無顯不可信之情況，故
    渠等於偵查中之證言具有證據能力。
三、被告以外之人於審判外之言詞或書面陳述，除法律有規定者
    外，不得作為證據；被告以外之人於審判外之陳述，雖不符
    刑事訴訟法第159條之1至之4之規定，然經當事人於審判程
    序同意作為證據，法院審酌該言詞陳述或書面陳述作成時之
    情況，認為適當者，亦得為證據；刑事訴訟法第159條第1項
    、第159條之5第1項分別定有明文。本判決認定事實所引用
    之其他證據資料，均非公務員違背法定程序所取得，檢察官
    、被告及辯護人於本院均同意作為認定事實之證據，且審酌
    各該證人或書面陳述作成時之情況，並無違法不當或證明力
    明顯過低之瑕疵，認為以之作為證據為適當，均得作為證據
    。
乙、實體部分：
一、公訴意旨略以：被告基於意圖為自己不法所有之犯意，(一)於
    民國99年2 月5 日凌晨3 時15分許，騎乘腳踏車至高雄縣彌
    陀鄉○○路33號「7-11超商」，持客觀上足以對人生命身體
    產生危害，可供兇器使用之菜刀1 把進入超商，向店員吳志
    遠恫稱：「搶劫」，吳志遠心生畏懼後答以：「錢都收起來
    了，你要搶可能沒有錢」，蔡信昇聽聞後隨即離開該店，因
    而未遂，吳志遠隨即以電話報警處理，因認被告此部分所為
    ，係犯刑法第330 條第2 項、第1 項之攜帶兇器強盜未遂罪
    ；(二)於同日凌晨3 時20分許，另行起意，進入高雄縣彌陀鄉
    ○○路246 號「7-11超商」內，向店員王益發恫稱：「搶劫
    」，王益發因認蔡信昇為精神異常之人，而未予置理，蔡信
    昇隨即在遭據報前往之員警查獲，當場逮捕，並於被告身上
    扣得菜刀1 把，而查獲上情，因認被告此部分所為，係犯刑
    法第346 條第3 項、第1 項恐嚇取財未遂罪，並以(一)被告之
    供述、(二)證人即被害人吳志遠及王益發之證述、(三)高雄縣政
    府警察局岡山分局扣押筆錄、(四)扣案菜刀照片，為其主要論
    據。
二、對被害人吳志遠強盜未遂部分
（一）被告於99年2 月5 日進入吳志遠任職之超商，當時被告的
      樣貌及外型，依證人即被害人吳志遠於偵查中所稱：「看
      起來怪怪的，全身穿的髒髒的」( 偵卷第75頁) ，及本院
      審理時所稱：「在庭的被告看起來精神狀況，跟我當天看
      到的樣子是一樣的；從我的經驗中，看到被告會覺得他的
      精神狀況跟別人不一樣；被告的精神狀能應該屬於比較低
      的」等語，參酌被告確領有多重障礙手冊，其上記載被告
      屬於智能障礙輕度併精神障礙中度，有身心障礙手冊影本
      在卷可憑( 偵卷第34頁) ，是吳志遠當時見到被告時，主
      觀上應該覺得被告精神異常，顯較一般常人為低。又被告
      進入超商後之舉動，無論依證人吳志遠於偵查中所稱：「
      被告就從外套拿出一把菜刀跟我說要搶劫；沒有拿刀向我
      揮舞，他只是把菜刀拿在手上」( 偵卷第75頁) ；及於本
      院審理時所稱：「被告揮舞刀子的動作慢慢的」( 本院卷
      第36頁) ，均指被告出示菜刀，並無疾速揮舞，或作勢揮
      砍的動作。另就其與被告互動之情形，依證人吳志遠於偵
      查中所稱：「被告說要搶劫，我就說『錢我們都收起來了
      ，你要搶可能沒有錢』，然後他就走了」( 偵卷第75頁)
      ，且於本院審理亦稱：「被告說搶劫後，我就說『你若要
      搶劫是不可能，因為我們的櫃子都鎖起來，要早上才能開
      啟，不可能讓你搶劫』；被告聽完就走了」( 本院卷第34
      頁、第35頁) ，是被告僅聽聞吳志遠說錢鎖起來等語，即
      自行離去，並無進一步施以強制力，過程亦沒有任何身
      體接觸及言語對峙情形。再者，證人吳志遠於本院審理亦
      稱：「我當時包包裡面有帶一支小棍子可以防身」等語，
      足認吳志遠因有攜帶棍子防身，當時並無陷入恐懼而不能
      抗拒之情事。是綜合以上各情以觀，吳志遠當時見到被告
      時，主觀上覺得被告精神狀況顯較一般常人為低，雖被告
      有出示菜刀，然吳志遠攜有棍子防身，衡以被告精神狀況
      低於常人，且動作遲緩，並無疾速揮舞，或作勢揮砍的動
      作，而吳志遠為一正常人，其動作及反應顯優於被告，又
      被告僅聽聞吳志遠說錢鎖起來等語，即自行離去，過程中
      沒有對吳志遠施以任何不法腕力，亦無任何言語對峙，是
      被告所為，是否有意實行強盜手段而有籍此取得財物之意
      思，已屬有疑。
（二）被告本人曾罹精神障礙疾病，經辯護人聲請就被告行為時
      之精神狀態進行鑑定，本院斟酌卷內已有被告身心障礙手
      冊影本記載其有智能及精神多重障礙，因認確有必要釐清
      其行為時之精神狀態，因而囑託慈惠醫院鑑定，其結果略
      以：「被告理解力及表達能力不足，鑑定過程間對於犯行
      過程無法切題陳述；被告繼母表示，被告過去曾到餐廳學
      做菜，因學不來而中斷，因認被告無法學習一技之長，而
      在家由家人照顧，在家多看電視，有時與父親去收水肥，
      僅可協助簡單開關操作，被告對金錢使用無概念，不會外
      出買東西；經整體評估後，認被告自我照顧部分，僅能自
      理刷牙、洗澡等簡單個人衛生，家務能力方面，被告無法
      獨自完成家事，職業功能方面，被告無工作經驗，受限其
      智力程度及教育不足，一般職場工作技能有困難，被告認
      知功能缺損，理解及表達能力不佳，被告承認其犯行，不
      知其行為對他人之傷害及將遭受何種懲罰；經晤談及行為
      觀察結果，認被告會談時，態度相當被動，反應遲緩，情
      感尚平穩，思考內容貧乏，話量少而簡短，會談中需1 、
      2 次具體化重述，被告才能回答，被告表示平日有幻聽干
      擾，內容為小孩子的聲音，被告回顧案發當時，因數天連
      續看到搶劫超商新聞畫面，案發當日半夜，先翻找冰箱卻
      找不到東西吃，於是出門騎腳踏車去超商搶劫，事後知道
      是不對的行為；智力測驗結果被告非語言腦部功能不佳，
      功能缺損如腦部損傷病人之功能反應，智力表示屬中度智
      能障礙；精神狀態檢查，被告外觀意識清醒，動作四肢健
      全，協調性退化，語言無法切題，思考不合邏輯且思考貧
      乏，知覺有持續性幻聽干擾，診斷為精神分裂症，妄想型
      ，慢性併急性發作；總結認為被告注意力強度、專注強度
      弱，思考內容具關係妄想，語言表述自我狀態的能力不佳
      ，且基本常識極度缺乏，診斷為精神分裂症，妄想型，慢
      性合併急性發作，且智能低下，犯案時有嚴重之精神障礙
      以致於不能辨識其行為是否違法」，有鑑定報告在卷可憑
      ( 本院卷第6 頁至第8 頁) ，本院綜合前開各情並參酌鑑
      定結果，認被告受限其智力程度及幻聽、精神分裂症、幻
      想型等精神障礙，生活僅能自理刷牙、洗澡，無法獨立完
      成家務，亦無法學習工作技能，顯示其學習能力不佳，從
      其對金錢使用無概念，不會外出買東西等情，顯見其對抽
      象規範無法正確理解及操作，故認被告行為時確有不能辨
      識其行為違法及依其辨識而行為之情形。按行為時因精神
      障礙或其他心智缺陷，致不能辨識其行為違法或欠缺依其
      辨識而行為之能力者，不罰，刑法第19條第1 項定有明文
      ，被告為本件行為時，既有不能辯識其行為違法及依其辨
      識而行為之情形，自應就其被訴之強盜未遂罪嫌為無罪之
      判決。
（三）按因第19條第1 項之原因而不罰者，其情狀足認有再犯或
      有危害公共安全之虞時，令入相當處所，施以監護，刑法
      第87條第1 項雖有明文。而慈惠醫院雖認：「被告癒後不
      佳，需長期住院治療，建議予以戒護治療」，然本院審酌
      被告先前並未有暴力犯罪前科，有臺灣高等法院被告前案
      紀錄表在卷可憑，且本件係因被告模仿電視新聞畫面，又
      因作息不規律，深夜不睡，外出所為，是本件應為偶發之
      情形，與監護之要件，尚有未合，宜用最小限制達成同樣
      效果，建議被告家屬除要求被告定期就診外，宜促使被告
      生活作息規律正常，並注意其觀看電視之內容，避免不良
      行為之模仿，認現暫無住院施予監護處分之必要，併予敘
      明。
三、被害人王益發涉犯恐嚇取財未遂部分
（一）被告於99年2 月5 日進入王益發任職之超商，其與王益發
      接觸過程，依證人王益發偵查中所稱：「被告於99年2 月
      5 日3 時20分左右，有到我所任職的7-11超商；被告進入
      超商後，有說過要搶劫，因為我當時覺得他精神異常，可
      能是在開玩笑，我就問他是否要幫他叫警察，然後警察就
      剛好進來，就把被告帶走」( 偵卷第76頁) ，嗣於本院審
      理時更進一步詳細描述當天經過，證稱：「被告走進來，
      站在櫃檯前面，經過一段時間後，我過去問他要做什麼，
      他就只說要搶劫；被告就一直說要搶劫，沒有說其他的話
      ；我當時不會覺得害怕，因為我覺得被告精神異常」( 本
      院卷第40頁、第41頁) ，足認王益發查覺進入超商之被告
      有精神異常之情形，而被告站在櫃檯前面，不發一語，經
      王益發上前詢問時，被告則喃喃自語，不斷反覆口述「搶
      劫」2 字，而王益發對被告如此怪異舉動，絲毫不覺得畏
      懼，如此已與刑法第346 條恐嚇取財罪之構成，須以行為
      人對於被害人所用之手段，有使其發生畏懼心為要件不合
      。且就被告剛進來超商時，沒有出示菜刀，係被員警查獲
      時，始為警自其身上扣得菜刀之事實，始終經證人王益發
      於偵查及本院審理時一再證述明確( 偵卷第76頁、本院卷
      第41頁) ，從被告始終未有出示菜刀之行為，亦無其他暴
      力舉動，如此客觀上亦難認有何加害通知之外在表現，而
      被告喃喃自語「搶劫」等語，顯係自言自語之異常舉動，
      亦難認屬恐嚇取財之著手行為。再者，刑法第25條所謂已
      著手於犯罪行為之實行，係指對於構成犯罪要件之行為，
      已開始實行者而言，若著手此項要件以前準備行為，不能
      遽以未遂犯論擬( 最高法院30年度上字第684 號判例參照
      ) ，被告起初進入超商不發一語，此充其量僅為著手恐嚇
      取財前之準備行為，對恐嚇取財罪要件之行為，尚未開始
      實行，揆諸前揭判例意旨，自無從論被告以恐嚇取財未遂
      罪。
（二）綜上所述，檢察官所舉證據，既不能證明被告所為，有使
      被害人心生畏懼之行為，亦不能證明被告有何恐嚇取財之
      著手行為，自應為無罪諭知。
據上論斷，應依刑事訴訟法第301條第1項，判決如主文。
本案經檢察官曾財和到庭執行職務。
中    華    民    國   100    年    3     月    29    日
                  刑事第八庭    審判長法  官  王伯文
                                      法  官  林俊寬
                                      法  官  陳俊宏
以上正本證明與原本無異。
如不服本判決應於收受判決後10日內向本院提出上訴書狀，並應
敘述具體理由。其未敘述上訴理由者，應於上訴期間屆滿後20日
內向本院補提理由書(均須按他造當事人之人數附繕本)「切勿逕
送上級法院」。
中    華    民    國  100    年    3    月    29    日
                                      書記官  胡美儀